【裁判字號】    92,訴,553
【裁判日期】    950525
【裁判案由】    侵權行為損害賠償
【裁判全文】
臺灣彰化地方法院民事判決               92年度訴字第553號
原      告  戊○○
訴訟代理人  郭隆偉律師
被      告  丁○○
訴訟代理人  陳忠儀律師
被      告  台中商業銀行股份有限公司即台中區中小企業銀行
            股份有限公司
法定代理人  己○○
訴訟代理人  甲○○
            丙○○
            乙○○
上列當事人間請求損害賠償事件，本院於民國95年5月11日言詞
辯論終結，判決如下：
    主  文
原告之訴及假執行之聲請均駁回。
訴訟費用由原告負擔。
    事實及理由
壹、原告之陳述及聲明：
一、原告起訴主張：被告丁○○原任職於被告台中商業銀行股份
    有限公司南彰化分行（原名台中區中小企業銀行南彰化分行
    ，下稱台中商銀），代理原告向被告台中商銀辦理貸款，原
    告提供彰化縣和中段842地號及其上建物（門牌號碼彰化縣
    和美鎮○○路302號）設定抵押權以為擔保，設定額度8,000
    ,000 元，並於民國83年8月間第一次借貸新台幣（下同）2,
    000,000元，另於86年3月間第二次借貸2,000,000元。然被
    告丁○○卻藉職務之便，使用原告之土地及建物，於第一次
    貸款時，擅自將額度調為4,000,000元，而僅將其中之2,000
    ,000 元交付原告，並另於83年9月21日、83年10月15日，私
    自辦理貸款2,000,000元、500,000元花用，未得原告同意，
    迄於89年3月間，經被告台中商銀通知原告貸款利息逾期未
    繳，原告方知上情。是被告丁○○此舉顯屬侵權行為，對於
    原告應負損害賠償責任。
二、次按民法第188條第1項前段規定，受僱人因執行職務，不法
    侵害他人之權利者，由僱用人與行為人連帶負損害賠償責任
    ；被告台中商銀係被告丁○○之僱用人，而被告丁○○係於
    執行職務時不法侵害原告之權利，是以被告台中商銀有連帶
    賠償責任。又民法第213條規定，負損害賠償責任者，除法
    律另有規定或契約另有訂定外，應回復他方損害發生前之原
    狀。原告之上開土地及建物，因被告丁○○不法侵害而設定
    抵押權予被告台中商銀，就此部分被告台中商銀自有負責塗
    銷之義務等語。並聲明：(一)、被告丁○○及被告台中商銀應
    連帶賠償4,500,000元及自本訴狀送達之翌日起至清償日止
    按年息百分之5計算之利息。(二)、被告台中商業銀行股份有
    限公司應塗銷就原告所有之彰化縣和美鎮○○段842地號所
    設定之抵押權擔保額度4,500,000元。(三)、原告願供擔保，
    聲請宣告假執行。
三、對被告抗辯之陳述：
    被告丁○○乘原告第一次貸款時，即擅自將額度調為四百萬
    元，而近將其中二百萬元交付予原告。此後，83年9月21日
    借貸2,000,000元及83年10月15日借貸500,000元，均非原告
    所同意。
貳、被告之陳述及聲明：
一、被告丁○○則以：
(一)、被告否認有侵權行為，故原告就其主張侵權行為之構成要件
    事實應負舉證之責。又原告向台中商銀借貸過程如下：(1)、
    83年8月26日辦理本金最高限額8,000,000元抵押權設定登記
    ，83年8月30日辦理借款4,000,000元，由原告之配偶黃劉萃
    蘭擔任保證人，借貸期間1年。(2)、83年9月21日辦理借款2,
    000,000元，由黃劉萃蘭擔任連帶保證人。(3)、83年10月15
    日辦理借款500,000元，由黃劉萃蘭擔任連帶保證人。(4)、8
    4年8月30日因前第一筆借款4,000,000元到期，而將前三筆
    借款合併，共計6,500,000元，辦理換單續借，仍由黃劉萃
    蘭擔任連帶保證人。(5)、85年8月27日因借款6,500,000元
    將到期，辦理展期換單。(6)、86年3月1日因另行辦理「無
    擔保貸款」2,000,000元，由黃劉萃蘭、黃銀欽擔任連帶保
    證人。(7)、86年11月28日辦理前揭6,500,000元借款之展期
    換單（借貸期間自86年8月30日起至87年8月30日止）。
(二)、本件借據上均明白記載借款金額及日期，並經原告及連帶保
    證人黃劉萃蘭親自簽名蓋章，且本案借貸經多次展期、換單
    後，仍由原告及黃劉萃蘭親自於借據上簽名，即足證明原告
    及黃劉萃蘭明知該等借款之存在。又本案是分次借款新台幣
    4,000,000元，2,000,000元及500,000元（以上為抵押借款
    ）及2,000,000元（為無擔保貸款），依常理而言，倘有蓄
    意冒貸之行為，大可一次借貸高額之款項，焉可能於短期內
    分成多筆借款之情形？再者本件擔保之不動產設定本金最高
    限額8,000,000元之抵押權，依一般銀行實務可借貸金額上
    限為6,500,000元，倘果真如原告指述委託被告貸款二次，
    第一次於83年8月僅借貸2,000,000元，則第二次86年3月擬
    再借款2,000,000元時，自可於最高限額之範圍內直接辦理
    抵押貸款，何須辦理無擔保貸款，再增加黃銀欽為保證人？
    而台中商銀於88年4月即對原告及黃劉萃蘭提出88年度促字
    第8697號及第8698號支付命令之聲請，該二件支付命令均於
    同年7月29日即確定，查88年度促字第8698號支付命令記載
    「債務人應向債權人連帶給付新台幣6,500,000元」，而原
    告及黃劉萃蘭對該支付命令並無異議，顯見其等承認該等借
    款逾期未清償之事實，否則為何未提出聲明異議亦從未曾表
    示任何意見，卻遲至89年4月間因無財力清償借款致不動產
    遭查封後始寄發存證信函表示被告冒貸4,500,000元？抑且
    原告嗣後曾委託其妻黃劉萃蘭與台中商銀協議還款，並提出
    債務分期償還協議申請書、債務分期償還協議書、益證該等
    借款確為原告所借，並無冒貸之情等語。並聲明：(1)、原告
    之訴及其假執行之聲請均駁回。(2)、如受不利之判決，被告
    願供擔保免予假執行。
二、被告台中商銀則以：
(一)、原告分別於83年8月30日、83年9月21日、83年10月15日向被
    告申請貸款新台幣4,000,000元、2,000,000元、500,000 元
    ，被告並分別於上述日期將上述款項匯入原告於被告之彰化
    南分行活期儲蓄存款，帳號0000000之帳戶內。
(二)、在銀行實務上，借款申請書並不一定要由借款人親簽，包括
    借據、對保均有證人，此部份於刑事案件中有調查過等語。
    並聲明：(1)、請求駁回原告之訴及其假執行之聲請。(2)、如
    受不利之判決願供擔保免為假執行。
參、法院得心證理由：
一、兩造不爭執事項：
    83年8月30日4,000,000元、83年9月21日2,000,000元以及83
    年10月15日500,000元、84年8月30日6,500,000元等借款申
    請書上之印章是原告的。
二、按因故意或過失，不法侵害他人權利者，負損害賠償之責任
    ，民法第184條第1項前段固定有明文，惟依該規定請求損害
    賠償者，自應就其主張之侵權行為之事實，如被告之故意過
    失、行為與損害間之因果關係等負舉證責任（最高法院58年
    台上字第1421號判例及48年台上字第887號判例意旨參照）
    。次按當事人主張有利於己之事實者，就其事實有舉證之責
    任，民事訴訟法第277條前段亦著有規定，是原告主張其對
    被告有侵權行為損害賠償請求權，依前揭規定，自應就被告
    之過失及其過失行為與損害結果間存在有相當因果關係負舉
    證責任。又民事訴訟如係由原告主張權利者，應先由原告負
    舉證之責，若原告先不能舉證，以證實自己主張之事實為真
    實，則被告就其抗辯事實即令不能舉證，或其所舉證據尚有
    疵累，亦應駁回原告之請求（最高法院17年上字第917號判
    例參照）。本件原告主張：被告丁○○假藉職務之便，使用
    原告之土地及建物，於第一次貸款時，擅自將額度調為4,00
    0,000元，而僅將其中之2,000,000元交付原告，並另於83年
    9月21日、83年10月15日，私自辦理貸款2,000,000元、500,
    000元花用，未得原告同意云云，然為被告所否認，是揆諸
    前開規定及判例意旨，原告對於被告等有侵權行為之有利於
    己之事實，自應負舉證責任。
三、經查，原告邀其妻黃劉萃蘭為連帶保證人向台中商銀南彰化
    分行之借款，係於83年8月30日借款400萬元、同年9月21日
    借款200萬元、同年10月15日借款50萬元，再於84年8月30日
    借新還舊，並於85年8月27日及86年11月28日展期二次，最
    後到期日為87年8月30日，此有台中商銀彰化分行所提出借
    款申請書四紙、約定書乙份、放款轉期請示單二紙及借據乙
    紙（以上均影本）在卷可憑。而被告台中商銀確有將原告分
    別於上開期日所貸得之款項共650萬元匯入匯入原告於被告
    台中商銀彰化南分行活期儲蓄存款，帳號0000000之帳戶內
    等情，亦有被告台中商銀所提出之交易明細乙紙在卷足稽。
    又上開86年11月28日之借據上連帶保證人「黃劉萃蘭」之簽
    名，係黃劉萃蘭親自簽名，亦據原告之妻黃劉萃蘭於本院90
    度自字第100號原告自訴被告等偽造文書案證述明確，有該
    刑事判決書乙份在卷可查。況關於83年8月30日400萬元、83
    年9月21日200萬元、83年10月15日50萬元以及84年8月30日
    650萬元展期借款等借款申請書上之印文亦屬真正乙節，亦
    為原告所不否認，是原告如未借用650萬元，何須在上開借
    款申請書上用印。雖原告陳稱其所有之印鑑均放在被告丁○
    ○處由被告代為處理借款事宜云云，然為被告等所否認，而
    私人之印章，由自己使用為常態，被人盜用為變態，主張變
    態事實之當事人，自應就此印章被盜用之事實負舉證之責任
    （最高法院86年度台上字第717號判決參照）。本件原告既
    已自承系爭借款申請書所蓋用之印文為其印鑑，係屬真正，
    則原告自應就其抗辯係遭他人盜蓋一節，負舉證責任，惟其
    迄於本院最後一次言詞辯論期日仍無法舉證以實其說，是原
    告上開所述，即無法採信。
四、再者，系爭借款申請書及借據上均明白記載借款金額及日期
    ，並經原告及連帶保證人黃劉萃蘭簽名或蓋章，且系爭借貸
    經多次展期、換單後，仍由原告及黃劉萃蘭親自於借據上簽
    名或蓋章，即足證明原告及黃劉萃蘭明知該等借款之存在。
    況證人即台中商銀彰化分行職員謝文懷於本院90度自字第
    100號刑事案件中亦證稱：「本件650萬元借款之換單是伊辦
    的，換單時有通知自訴人（即原告），83年10月15日之50萬
    元借款申請書的對保是伊去找自訴人對保的，借據也是自訴
    人親自簽名的，因該借據已借新還舊而還給自訴人，所以公
    司沒有該借據了。」等語明確。另證人呂元茂亦證述：「第
    一次金額是多少伊已經忘掉，但伊確定第一次借款時，有與
    自訴人對保。」等語屬實。又原告第一次之借款是 83年8月
    30日，金額為 400萬元有借款申請書影本附卷可按，則證人
    謝文懷、呂元茂均有與其對保，原告焉有不知有此借款之情
    。再者，被告台中商銀於88年4月即對原告及黃劉萃蘭提出
    88年度促字第8698號支付命令之聲請，該支付命令於同年5
    月5日送達債務人，並已確定，此亦經本院調閱該卷查明屬
    實，該88年度促字第8698號支付命令記載：「債務人應向債
    權人連帶給付新台幣6,500,000元」，而原告及黃劉萃蘭對
    該支付命令並無異議，顯見其等承認該等借款逾期未清償之
    事實，否則為何未提出聲明異議亦從未曾表示任何意見，卻
    遲至89年4月間因無財力清償借款致不動產遭查封後始寄發
    存證信函表示被告冒貸4,500,000元？又證人謝文懷於該刑
    事案件中另證稱：「本件借款包含利息總共800多萬元，因
    自訴人委託其妻即連帶保證人黃劉萃蘭與伊公司協議還款，
    要自己把前開抵押之房子賣給第三人，再將價金支付給伊公
    司，不足部分再給付839,106元，所以伊公司才撤回對該抵
    押物的強制執行。」等語，並提出債務分期償還協議申請書
    、債務分期償還協議書附於該刑事卷可稽。是原告如未以其
    妻黃劉萃蘭為連帶保證人向台中商銀南彰化分行借款650萬
    元，其何須委託黃劉萃蘭與台中商銀南彰化分行協議如何分
    期清償前揭650萬元延伸之債務。又原告既有於上揭期日向
    被告台中商銀貸得650萬元，被告丁○○並無冒貸等情，業
    已論述如上，且本案刑事部分亦經本院90年度自字第100號
    偽造文書案件判決被告丁○○無罪，嗣經原告提起上訴，復
    經台灣高等法院台中分院92年度上訴字第989號判決上訴駁
    回在案，有該判決書二份附卷可稽，顯見被告並無侵權行為
    之事實，則原告聲請本院函調其在台中商銀第0000000帳號
    在83年度出入情形，經核即無必要，附此敘明。
五、綜上，本件原告主張被告丁○○假藉職務之便，使用原告之
    土地及建物，私自辦理貸款花用，顯屬侵權行為；被告台中
    商銀係被告丁○○之僱用人，依法亦應負連帶賠償責任乙事
    ，既未提出積極證據資料足認被告等有上開加害事實，其遽
    依民法侵權行為規定請求被告等連帶給付如其聲明所示之金
    額、利息及塗銷系爭擔保品所設定之抵押權云云，自屬無據
    ，應予駁回，其假執行之聲請，即失所附麗，亦應併予駁回
    。
六、本件事證已臻明確，兩造其餘主張陳述及所提之證據方法，
    核與本判決所得之心證與結果不生影響，毋庸再予逐一論述
    ，附此敘明。
七、結論：本件原告之訴為無理由，依民事訴訟法第78條，判決
    如主文。
中    華    民    國    95    年    5     月    25    日
                  民事第二庭    法  官  康弼周
以上為正本係照原本作成。
如對判決上訴，應於判決送達後20日內向本院提出上訴狀。
中    華    民    國    95    年    6    月      2    日
                                書記官  顏督訓


司法院資訊處製作；財團法人民間司法改革基金會備份。
